【裁判字號】    88,簡上,419
【裁判日期】    890107
【裁判案由】    遷讓房屋
【裁判全文】
臺灣臺中地方法院民事判決  八十八年度簡上字第四一九號
    上  訴  人  台中市南區福平社區發展協會
    法定代理人  甲○○
    訴訟代理人  林士祺  律師
                蔣志明  律師
    被上訴人    台中市政府  設台中市○○路九九號
    法定代理人  乙○○  住台中.
    訴訟代理人  吳志清  律師
右當事人間請求遷讓房屋事件，上訴人對於中華民國八十八年七月十四日本院台中簡
易庭（八十八年度中簡字第五號）第一審判決提起上訴，本院判決如左：
    主      文
上訴駁回。
第二審訴訟費用由上訴人負擔。
    事      實
甲、上訴人方面：
  一、聲明：
  （一）原判決廢棄。
  （二）右廢棄部分被上訴人在第一審之訴及假執行之聲請均駁回。
  （三）第一、二審訴訟費用由被上訴人負擔。
  二、陳述：除與原審判決書所載者相同茲予引用外，另補稱：
  （一）經查台中市福平社區活動中心與四育國中大禮堂新建工程，固坐落於同一基
        地，即台中市南區○○○○段第一七○四○二號土地上，惟各該工程：(1)經
        費來源各異：前者係以社會福利基金支應，後者則以教育基金配合；(2)功能
        亦相互歧異：前者分處地下室及一樓，地下室為避難、乒乓球場、溜冰場、
        電化教室，一樓則為社區活動中心、長春俱樂部、圖書閱覽室、「社區理事
        辦公室」、服務管理室，後者位處二樓以上，二樓為禮堂兼球場，三樓為貯
        藏室、文化走廊，四樓為看臺，屋頂為露天操場，此有台中市政府六十八年
        十二月四日六八府教國字第七四九四六號函，附狀可稽。(3)出口各自獨立：
        前者之大門面向復興路，可不經四育國中校門，獨立進出，後者大門則在四
        育國中校園內，而不相干，業經一審法院勘驗屬實，有勘驗筆錄在卷可查。
        準此，原告起訴稱系爭房屋係供作四育國中學生活動中心使用云云，要與事
        實不符，自難採信，一審法院疏未詳查，遽採為判決基礎，所為判決難認適
        法。
  （二）又查社區（民眾）活動中心之興建，除作為社區理事會、村里辦公處以外，
        主要係供作社會性、文化性、休閒性活動之場所，目前所辦活動項目大致有
        社區各項會議、長壽俱樂部、文康活動、媽媽教室、托兒所、圖書室及播音
        站等，為避免影響學校教學，原則上，希望活動中心不要興建在學校範圍以
        內，如確因建地困難必須建在學校以內時，應有隔離設施與單獨門戶，台灣
        省社會處七十一年十一月二十二日社三字第三八九四五號函示在案。又為應
        推行社區發展工作之需要，活動中心地面層建築總面積至少應有二○○平方
        公尺（六十三坪）以上，如建築用地取得確有困難，無法達到上項標準時應
        敘明具體原因專案報請核准。活動中心建築物內部間隔及其配置，應考量社
        區理事會及其配屬組織推行社區發展工作之整體需要，以充分發揮活動中心
        之功能：社區理事會暨各工作組辦公室三○─六○平方公尺，台灣省各社區
        活動中心設計建造及內部配置原則第三、五條定有明文。準此，上訴人於台
        中市福平社區活動中心設置社區理事會辦公室，於法自屬有據，自非無權占
        有可比。復查占有，依民法第九百四十三條之規定推定為有權占有，因之，
        被上訴人若認上訴人於上開地點有何無權占有之情事，理應由被上訴人負責
        舉證，一審法院責由上訴人就有權占有負舉證責任，所為舉證責任之分配，
        於法難認無違誤，所為判決自有適用法則不當之違背法令。
  （三）按所有人於法令限制之範圍內，得自由使用、收益、處分其所有物，並排除
        他人之干涉，民法第七百六十五條定有明文，換言之，即令所有人要排除他
        人干涉，亦須於法令範圍內為之，經查系爭房屋係屬台中市南區福平社區活
        動中心之一部，與之四育國中大禮堂，其所有權固均屬於被上訴人，然社區
        活動中心之設置既為政府推行社區發展工作所必需，且係屬國家既定政策，
        迄今並未變更，各級政府尚編列預算，擇地興建，如前所述，台中市福平社
        區活動中心，既與四育國中大禮堂各自獨立，擔負社區發展功能，自不可偏
        廢，而上訴人為一社會公益團體，肩負促進社區發展、增進居民福利之重責
        大任，其組織有會員代表大會為最高意思機關、理事會為執行機關、監事會
        為監察機關，從而，社區活動之發展與推行，非賴理事會之執行，否則難克
        盡其功，因之，社區理事會既屬常置機關，自須有辦公之場所，依前揭台灣
        省各社區活動中心設計建造及內部配置原則及省社會處之函示，社區理事會
        之辦公室，應配置於社區活動中心內，又社區活動中心之產權雖屬地方自治
        團體之政府機關，但自治團體或民意機關均不得擅為妨害社區發展或與推行
        社區發展無關之處分，此有台灣省社會處七十五年八月四日社三字第三四二
        八七號函，附狀可查。準此，台中市南區福平社區活動中心，既不可廢，社
        區理事會之辦公場所，附屬於該活動中心，於法令既屬有據，被上訴人為一
        地方政府，即令八十三年八月二十三日第三六七次主管會議會報，席間林市
        長柏榕指示福平社區活動中心，應由學校（即四育國中）收回管理云云所為
        行政裁示，已與當時省政府制頒之原則與函示牴觸，自難認有效，被上訴人
        援此無效之行政裁示，資為收回系爭房地之依據，要與行政機關依法行政之
        原則有違，其所為遷讓房屋之請求，自難認有理由。
  （四）末查八十三年十月七日於南區區長辦公室所為福平社區活動中心移交協調會
        ，甲○○雖為上訴人之法定代理人，但並未以上訴人之名義與會，亦未經理
        事會、會員大會決議，擅自以私人名義參與協調，所為之決議，對上訴人而
        言，要屬無權代理，上訴人既未對之予以承認，對上訴人自不能生效，此有
        福平社區發展協會八十五年九月十四日理監事聯席會議紀錄，附狀可稽。即
        令不然，該協調會所為福平社區活動中心移交之協調結果，亦與前揭省政府
        制頒之原則與函示相牴觸而無效，被上訴人亦不得援此資為其請求上訴人遷
        讓房屋之依據。
  （五）如前所述，福平社區活動中心係以社會福利基金為其興建之經費，其所有權
        縱屬於被上訴人，惟上訴人為一公益社團法人，其所屬理事會之辦公場所，
        附屬於活動中心內，福平社區活動中心既不可廢而不能收回，已如前述，揆
        諸前揭說明，則被上訴人之所有權，於法令範圍內即受有限制，且上訴人既
        未有無權占有之情事，被上訴人請求相當租金之損害金，於法亦屬無據，應
        予駁回。縱令不然，請求依房屋評定現值百分之十計算，亦屬過高，不應遽
        為全部准許。
  （六）按行政主體為達成公共行政上之特定目的，將人與物作功能上之結合，以制
        定法規作為組織之依據所設置之組織體，與公眾或特定人間發生法律上之利
        用關係，稱之為「營造物」，此有大法官吳庚之著作，附狀可參。依其性質
        可分為(1)服務性營造物，例如郵局；(2)文教性營造物，例如公立學校、文化
        中心；(3)保育性營造物；(4)民俗性營造物；(5)營業性營造物，社區活動中心
        係屬於文教性營造物，其設立目的乃為促進社區發展、增進居民福利、建設
        安和融洽、團結互助之現代化社會，此觀內政部於八十五年五月一日所頒布
        之社區發展工作綱要第一條之規定可知。福平社區活動中心，乃係台中市政
        府經台中市議會決議通過，動支社會福利基金，為社區發展所成立之營造物
        ，而福平社區發展協會亦於民國八十一年八月四日經台中市政府核准立案之
        人民團體，此有台灣省台中市人民團體立案證書，附狀可憑。準此，福平社
        區活動中心及福平社區發展協會，既係台中市政府為達促進社區發展之目的
        ，而設置及核准立案，福平社區發展協會與該社區活動中心，已作功能上之
        結合，而供為社區民眾活動之場所。
  （七）次按書面之行政處分，自送達相對人及已知之利害關係人起，對其發生效力
        。行政程序法第一百十條定有明文，縱令該法未頒布前，實務上亦應作如是
        之見解，職是台中市政府於七十二年三月十日府社行字第一四三五○號函，
        通知被上訴人將社區活動中心移交予上訴人使用，此一授益行政處分，在未
        依法終止前，被上訴人自應受其拘束，不得任意請求上訴人返還系爭建物，
        而上訴人依該行政處分自屬有權合法占有系爭建物。
  （八）復按系爭房屋之基地，其編定用途雖為學校用地，然並非謂整棟建物皆限定
        用途為學校，且衡諸當時情形，係因被上訴人遵循發展社區之國家政策，乃
        遵從市議會之決議，動用社會福利基金，將福平社區活動中心與四育國中體
        育館合併興建，此有台中市政府六十八年十二月四日六八府教國字第七四九
        四六號函，在卷可稽。復觀之台灣省社會處七十五年十月二十三日社三字第
        三七七三二號函中，亦揭示「關於興建在學校內之社區活動中心之管理及使
        用疑義，請社區主管機關（鄉鎮市區公所）自行與學校協調解決」等情，足
        證被上訴人在答辯狀中陳稱基地編定用途為學校用地，即應為學校專用之說
        ，顯然與社會實情不合，亦與興建當時之國家政策有違。
  （九）福平社區活動中心於民國七十一年興建完工後，於翌年即民國七十二年由被
        上訴人移交予上訴人使用，至今已逾十六年，關於系爭建物地下室一樓及地
        上一樓之水電，皆係被上訴人以上訴人福平社區發展協會名義，向台灣電力
        公司及台灣自來水公司申請裝設電錶、水錶，設若上訴人自始無權占有，則
        又如何能申請相關機關供應水、電？
  （十）又按「所有權絕對」原則，已因其流弊過多，故晚近各國民法對所有權之行
        使，已不再採放縱主義，而其對其加以限制，改採「所有權社會化」原則，
        例如民法第一百四十八條、第七百六十五條及相鄰關係等，皆對其行使加以
        限制，職是所有權之行使在私人尚須受社會責任所限制，更何況本件所有權
        人之被上訴人台中市政府，係一公法人，其存在目的，乃係為服務人民而存
        在，故其所有權之行使，除須受社會責任限制外，尚應受其行政目的之限制
        。本件上訴人福平社區發展協會，係依法成立之人民團體，而福平社區活動
        中心，則是社區活動之場所，其目的既為促進社區發展而存在，此一行政目
        的在未依法廢止前，被上訴人即使是該建物之所有權人，其所有權之行使，
        應受此目的限制，依民法第七百六十五條之規定，自不得將社區活動中心任
        意收回，而抵觸國家社區發展之政策，又甲○○雖為上訴人之理事長，依社
        區發展工作綱要之規定，僅對外代表該協會，惟其對外所為之意思表示，除
        須經理事會決議外，尚須受該設置法規目的性之拘束，此與個人截然不同，
        故縱然甲○○曾參與協調會，惟對上訴人福平社區發展協會而言，仍係無權
        代理，上訴人既不承認其所為無權代理之行為，對之自不發生效力。被上訴
        人援該協調會記錄指摘上訴人拒不遷出云云，於法要非有據。又被上訴人既
        本於民法第七百六十七條之規定，請求上訴人遷讓系爭活動中心，在未提出
        反證證明上訴人為無權占有之前，上訴人占有系爭建物，自受民法第九百四
        十三條推定有權占有之保護，上訴人並未以取得時效為抗辯，自與民法第九
        百四十四條無關，被上訴人將兩者混為一談，不無誤會。
  （十一）緣台中市政府為促進社區發展，乃於民國六十八年經市議會決議動用社會
          福利基金，將台中市福平社區活動中心與四育國中大禮堂合併興建，惟台
          中市政府於民國七十一年底福平社區活動中心完工後，並未立即移交福平
          社區發展協會使用，經福平社區理事會理事張蘭清等聯名向台灣省政府社
          會處陳情，該處乃於七十一年十一月十六日以七一社三字第三八八一六號
          函，通知台中市政府應將社區活動中心交由社區理事會管理使用，同時，
          台中市南區區公所亦依該公文發函予台中市政府請求迅速核定福平社區活
          動中心之管理單位，台中市政府乃於民國七十二年三月十日以七二府社行
          字第○○五七九一號函南區區公所，關於四育國中校內之福平社區活動中
          心之管理單位，業召開協調會決議，將福平社區活動中心交由福平社區發
          展協會使用管理，故台中市政府於同年三月十日以府社行字第一四三五○
          號函，通知福平社區發展協會使用併管理系爭房屋。而台中市南區區公所
          亦於同年以七二公所民字第三三三二號函，將福平社區活動中心使用管理
          辦法報請台中市政府備查。準此，台中市政府猶執詞辯稱上訴人係無權占
          有系爭建物，實屬無稽。
三、證據：援用第一審所提證據，並補提出台中市政府六十八年十二月四日六八府教
    國字第七四九四六號函影本一份、台灣省社會處七十一年十一月二十二日社三字
    第三八九四五號函影本一份、台灣省各社區活動中心設計建造及內部配置原則影
    本一份、台灣省社會處七十五年八月四日社三字第三四二八七號函影本一份、八
    十三年八月二十三日第三六七次主管會議會報影本一份、福平社區發展協會八十
    五年九月十四日理監聯席會議紀錄影本一份、吳庚之「行政法之理論與實用」第
    一六四至一六六頁影本一份、台灣省台中市人民團體立案證書影本二份、電費收
    據影本一份、台灣省政府社會處七十一年十一月十六日七一社三字第三八八一六
    號函影本一份、台中市南區區公所函影本一份、台中市政府七十二年三月十日七
    二府社行字第○○五七九一號函影本一份、台中市南區區公所七十二年三月十日
    七二公所民字第三三三二號函影本一份為證。並聲請函請台中市政府提出民國七
    十二年三月十日府社行字第一四三五○號函。
乙、被上訴人方面：
  一、聲明：求為判決駁回上訴。
  二、陳述：除與原審判決書所載者相同茲予引用外，另補稱：
  （一）按占有人於占有物上行使之權利，推定其適法有此權利，固為民法第九百四
        十二條所明定，惟此項推定之權利，其狀態為「以所有之意思，善意、和平
        及公然占有」，則為同法第九百四十四條第一項明文所定，故該項推定並無
        對抗所有權人之效力，有最高法院七十四年台再字第一號及八十六年台上字
        第一八六二號判決可資參照。本件系爭房屋係被上訴人所有，有建物登記簿
        謄本在卷可稽，依前述法則，上訴人尚無援引民法第九百四十三條主張就系
        爭土地正當占有權原之餘地。
  （二）次查系爭房屋整棟自始即係供作被上訴人所屬四育國民中學體育館及學生活
        動中心使用之目的建築，而其基地之編定用途且為學校用地，有建造執照一
        件附於原審卷可稽，上訴人謂一樓係為福平社區活動中心而建者，即非副實
        （至原審勘驗筆錄及上訴人提出之照片，不過顯示占有狀況而已，尚非占有
        權源之證明）。
  （三）再查上訴人與被上訴人所屬四育國中為遷讓日期之協議，並非處分財產，本
        無須經理事會或會員大會決議之規定，上訴人定代理人在出席單位上訴人協
        會名下簽署（見原審卷附協調會記錄出席單位及人員欄），自係代表上訴人
        出席會議，所為意思表示即屬上訴人之意思表示，至於是否曾經理事會或大
        會決議，則係上訴人協會內部問題，不能以之對抗被上訴人。再者，將所占
        有他人之物，返還於所有人，本係履行法律上義務，不生違法問題。故上訴
        人以其與被上訴人所屬四育國中之協議，未經理事會決議及違反禁止規定，
        應屬無效為辯者，尚不足取。
  （四）按上訴人所舉台灣省社會處函，係關於社區業務之行政命令，並非私法關係
        發生之原因，自不足為占有權源。何況，系爭房屋本係供作四育國中活動中
        心使用，非為福平社區而建築，有建造執照在卷可證，該等行政命令自與本
        件無涉。
  （五）查上訴人提出記載「市府提案」之預算案資料，並非公文書，證據能力已屬
        未備，而其關於第三讀與辦理情形二欄均為空白。故該預算案是否存在，已
        非無疑。何況，該項文件記載之建築物為四育國中大禮堂，而系爭房屋依建
        築執照記載，則係體育館及學生活動中心，而非大禮堂，尤足認該項文件所
        載預算案，並非系爭房屋興建之依據。
  （六）又按社區發展協會與社區理事會並不相同，前者係由社區居民自由參加（內
        政部頒社區工作發展綱要第八條第一項），後者則由社區內每派出一名所選
        舉之理事組成（行政院頒社區工作發展綱領第八點），而依該綱要第二十三
        條關於已有社區理事會者，社區發展協會仍須重新設立之規定，社區發展協
        會與社區理事會長之間，亦無承繼關係。故關於社區理事會之規定，並不當
        然適用於社區發展協會。從而，微論系爭房屋並非以社區活動中心之用途而
        建築，上訴人一再援引社會主管機關關於社區理事會之釋示，作為占有依據
        者，亦非可取。至於鈞院函囑提出之七十二年三月十日府社行字第一四三五
        ○號函全卷，因逾保存年限已經銷燬，無法提出，惟上訴人係八十一年八月
        四日始行成立，該函卷與其占有系爭房屋，應無關涉。
  （七）末按民事法上占有他人不動產之權源，不外租賃、使用借貸及委任等法律關
        係，上訴人就系爭房屋並未支付使用對價，自非租賃，至於使用借貸或委任
        管理方面，則微論上訴人並未有所舉證主張，不論委任管理或使用借貸，依
        民法第五百四十九條第一項及第四百七十條第二項之規定，被上訴人均得隨
        時終止契約。查上訴人曾與被上訴人於八十三年十月七日達成交還系爭房屋
        之協議，亦因該協議之成立而消滅，即或不然，被上訴人之提起本件訴訟，
        依最高法院七十四年台上字第一一二二號判決所示，亦有終止該委任管理或
        使用借貸之效力。再或不然，即以本件訴狀繕本之送達，為終止契約之意思
        表示。契約一經終止，該占有權源，即不復存在，仍屬無權占有。
  三、證據：援用第一審所提證據。
    理      由
一、本件被上訴人起訴主張：坐落台中市南區○○○○段第一一五之三號及第一一五
    之五號土地上之建物即建號一七０二號，門牌號碼台中市○區○○路二段一五二
    號四層樓房之地面層房屋（即附圖所示Ｂ、Ｄ部分，下稱系爭房屋）為被上訴人
    所有，供作所屬四育國民中學之學生活動中心，七十二年間遭上訴人無權占用，
    嗣經被上訴人指示收回，上訴人於八十三年十月七日與該校達成協議，承諾於八
    十五年三月三十一日遷出並移交該校管理使用，惟屆期經多次催告，上訴人仍拒
    絕遷出，爰依所有物返還請求權之法律關係，請求上訴人遷讓系爭房屋，並依侵
    權行為及不當得利之法律關係請求相當於租金之損害，求為判決如其原審之聲明
    等情。
二、上訴人則以：系爭房屋係屬台中市南區福平社區活動中心之一部，與之四育國中
    大禮堂，其所有權固均屬於被上訴人，然社區活動中心之設置既為政府推行社區
    發展工作所必需，且係屬國家既定政策，上訴人於台中市福平社區活動中心設置
    社區理事會辦公室，係依據台灣省社會處七十一年十一月二十二日社三字第三八
    九四五號函示，及台灣省各社區活動中心設計建造及內部配置原則第三、五條辦
    理，於法自屬有據，自非無權占有可比。被上訴人為一地方政府，指示福平社區
    活動中心，應由學校（即四育國中）收回管理云云所為行政裁示，已與當時省政
    府制頒之原則與函示牴觸，自難認有效。再者，福平社區活動中心及福平社區發
    展協會，既係台中市政府為達促進社區發展之目的，而設置及核准立案，福平社
    區發展協會與該社區活動中心，已作功能上之結合，而供為社區民眾活動之場所
    。又甲○○雖為上訴人之理事長，依社區發展工作綱要之規定，僅對外代表該協
    會，惟其對外所為之意思表示，除須經理事會決議外，尚須受該設置法規目的性
    之拘束，此與個人截然不同，故縱然甲○○曾參與協調會，惟對上訴人福平社區
    發展協會而言，仍係無權代理，上訴人既不承認其所為無權代理之行為，對之自
    不發生效力。上訴人既未有無權占有之情事，被上訴人請求相當租金之損害金，
    於法亦屬無據等語，資為抗辯。
三、經查，被上訴人主張：如附圖所示Ｂ、Ｄ部分，面積各為０點００五五公頃、０
    點００二一公頃之系爭房屋為被上訴人所有，供作所屬四育國民中學之學生活動
    中心，七十二年間為上訴人所占有使用，嗣經被上訴人指示收回，上訴人於八十
    三年十月七日與該校達成協議，承諾於八十五年三月三十一日遷出並移交該校管
    理使用，惟屆期經多次催告，上訴人仍拒絕遷出等情，業據其提出建物登記簿謄
    本、協調會紀錄、房屋稅籍證明書、建照執照、台中市政府主管會報紀錄為證，
    並經原審囑託台中市中山地政事務所派員至現場鑑測屬實，製有複丈成果圖及勘
    驗筆錄在卷可稽，而上訴人對於系爭房屋屬被上訴人所有，及其占有使用等節，
    並不爭執，自堪認定被上訴人之上開主張為真實。雖上訴人以前詞抗辯其非無權
    占有云云，然查：
    （一）上訴人辯稱：其依台灣省社會處七十一年十一月廿二日、七十五年八月四
          日函示，及被上訴人於七十二年三月十日府社行字第一四三五０號函，通
          知被上訴人將社區活動中心交予上訴人使用，此一授益行政處分，在未依
          法終止前，被上訴人自應受其拘束，不得任意請求上訴人返還系爭建物云
          云。經查，按行政處分係指行政機關就公法上具體事件所為之決定或其他
          公權力措施而對外直接發生法律效果之單方行政行為。而行政處分係以公
          權力之外觀為其要素之一，行政行為與行政主體私法上行為之主要區別，
          即在於公權力因素之有無，構成行政處分之意思表示，不同於行政機關居
          於私人地位所為之表意行為者，亦由於行政處分基於公權力之故，所謂行
          使公權力實為公法領域之各種作為或不作為。上訴人所提出前開台灣省社
          會處函示內容，係關於社區業務之行政命令，縱如被上訴人所稱本件系爭
          房屋係被上訴人於七十二年三月十日以府社行字第一四三五○號函，通知
          福平社區發展協會使用併管理系爭房屋等情為是，然此僅足謂被上訴人為
          實行上開政策目的，而將系爭房屋借予上訴人使用，尚難認此一交付房屋
          予上訴人使用之行為係基於公權力之職權行使為要素之行政處分，是上訴
          人辯稱：本件屬授益之行政處分一節，自非可取。
    （二）又上訴人辯稱：社區活動中心屬文教性營造物，福平社區活動中心，係台
          中市政府經台中市議會決議通過，動支社會福利基金，為社區發展所成立
          之營造物，而福平社區發展協會亦於八十一年八月四日經台中市政府核准
          立案之人民團體，上訴人復通知將社區活動中心交予上訴人使用，故應屬
          營造物利用關係云云，然查，公法上營造物利用關係係指行政主體為達成
          公共行政上之特定目的，將人與物作功能上之結合，以制定法規作為組職
          之依據，所設置之組職體，與公眾或特定人間發生法律上之利用關係。而
          組織上之依據係行政主體專為營造物所制定之法規，依此而論，本件尚無
          行政主體專為營造物所制定之法規，是上訴人所辯，尚非可採。
    （三）本件上訴人對於其占有系爭房屋究有何私法上之權源，並未舉證以實其說
          ，已有未合，然被上訴人既為實行上開政策目的，而將系爭房屋交予上訴
          人使用，而上訴人復據此使用系爭房屋，堪認兩造就系爭房屋有使用借貸
          之法律關係存在。按借貸未定期限，亦不能依借貸目的，而定其期限者，
          貸與人得隨時請求返還借用物，民法第四百七十條第二項定有明文。查本
          件兩造曾於八十三年十月七日達成協議，上訴人承諾於八十五年三月三十
          一日遷出系爭房屋並移交四育國中管理使用等情，業見前述，雖上訴人辯
          稱：甲○○雖為上訴人之理事長，依社區發展工作綱要之規定，僅對外代
          表該協會，惟其對外所為之意思表示，除須經理事會決議外，尚須受該設
          置法規目的性之拘束，此與個人截然不同，故縱然甲○○曾參與協調會，
          惟對上訴人福平社區發展協會而言，仍係無權代理，上訴人既不承認其所
          為無權代理之行為，對之自不發生效力云云。然查上訴人法定代理人所為
          之上開協議，並非處分財產，本無須經其理監事或會員大會決議等情，此
          有上訴人章程一份附於原審卷可稽，是上訴人所辯亦不足採。兩造既就遷
          讓系爭房屋達成協議，堪認使用借貸契約業已終止，上訴人自應於屆期前
          遷讓系爭房屋，其並未依約履行，亦失其占有之合法權源，即屬無權占有
          甚明。
    （四）按無法律上之原因而受利益，致他人受有損害者，應返還其利益，雖有法
          律上之原因，而其後已不存在者，亦同，民法第一百七十九條定有明文。
          本件上訴人無權占有被上訴人系爭房屋，可能獲得相當於租金之利益，為
          社會通常之觀念（參照最高法院六十一年台上字第一六九五號判例），從
          而，原告自得請求被告給付相當於租金之損害。復按城市地方房屋之租金
          ，以不以不超過土地及其建築物申報總價額年息百分之十為限，土地法第
          第九十七條第一項定有明文。經查：上訴人既無權占用被上訴人之系爭房
          屋，被上訴人請求相當於租金之損害，而其損害額按該部分房屋評定現值
          年息百分之十計算，即本件地面層級面積一二七二點六平方公尺，評定現
          值為新台幣（下同）三百九十三萬七千四百元，有被上訴人於原審提出之
          房屋稅籍證明書一份在卷可憑，折算每月為一千九百六十元（計算式：
          0000000/1272.6*76*10/100/12=1960，元以下四捨五入），衡諸系爭房屋
          位於市中心，面臨通衢，評定現值與市值相較偏低者，要屬適當，尚無偏
          高之情形。是被告辯稱損害金偏高一節，自非可採。
四、按所有人對於無權占有或侵奪其所有物者，得請求返還之，民法第七百六十七條
    定有明文。本件系爭房屋既屬被上訴人所有，而上訴人占有系爭房屋已無合法之
    權源，為無權占有，已見前述，則被上訴人依據上開法條規定，請求上訴人應將
    系爭房屋遷讓返還被上訴人，並依不當得利之法律關係，請求上訴人自協議應遷
    讓之翌日即八十五年四月一日起至返還房屋之日止，按月以一千九百六十元計算
    之損害金，於法有據（至損害金部分，被上訴人併依侵權行為請求，係請求權之
    競合，爰不另行審酌，附此說明）。原審據此為上訴人敗訴之判決，經核並無不
    合，上訴意旨指摘原判決不當，求為廢棄改判，為無理由，應予駁回。
五、本件事證已臻明確，兩造其餘主張或陳述，對於本件判決結果已不生影響，爰不
    一一贅述，附此說明。
六、據上論結，本件上訴為無理由，依民事訴訟法第四百三十六條之一第三項、第四
    百四十九條第一項、第七十八條，判決如主文。
中      華      民      國      八十九      年      一      月    七    日
                                    臺灣臺中地方法院民事第三庭
~B 審判長法官  吳  惠  郁
~B 法      官  唐  敏  寶
~B 法      官  張  國  華
右為正本係照原本作成
不得上訴。
中      華      民      國      八十九      年      一      月    七    日
~B法院書記官


司法院資訊處製作；財團法人民間司法改革基金會備份。
